臺灣高等法院民事判決
110年度重上字第734號
上  訴  人  張連生  

訴訟代理人  高大凱律師
            包漢銘律師
被  上訴人  呂昆穎  
            呂佳昕  

共      同
訴訟代理人  林世超律師
            歐瓊心律師
上列當事人間請求所有權移轉登記事件，上訴人對於中華民國11
0年8月16日臺灣宜蘭地方法院109年度重訴字第77號第一審判決
提起上訴，本院於111年7月27日言詞辯論終結，判決如下：
    主      文
上訴駁回。
第二審訴訟費用由上訴人負擔。
    事實及理由
壹、程序方面
　　按滿20歲為成年，有完全之行為能力，得自為訴訟行為；法
    定代理人所代理之未成年人，在訴訟繫屬中年滿20歲者，足
    使法定代理權歸於消滅。查被上訴人（以下分稱姓名，合稱
    被上訴人）呂佳昕為民國00年0月生，有戶籍謄本可參（見
    原審卷第11頁），於本院審理中業已成年而有訴訟能力，毋
    庸再由法定代理人即其母黃怡珍代為或代受訴訟行為，其已
    於111年7月7日提出委任律師為訴訟代理人之委任狀到院（
    見本院卷第415頁），合先敘明。
貳、實體方面
一、上訴人主張：伊與張素靜（92年3月15日歿）係姊弟，呂韋
    德（102年3月12日歿）、呂昆穎係張素靜之子，呂佳昕係呂
    韋德之子。伊長住美國擔任醫師，經濟條件優渥，時常資助
    張素靜；如附表一、二所示之土地、建物（下稱附表一所示
    不動產、附表二所示不動產），乃伊自60年間起陸續匯款予
    張素靜委託購買或興建，並分別於附表一、二「登記日期」
    欄所示之時間，由張素靜代理呂昆穎、呂韋德與伊成立借名
    登記契約，將附表一所示不動產借名登記在被上訴人呂昆穎
    名下，將附表二所示不動產借名登記在呂韋德名下。呂韋德
    於102年3月12日死亡，由其繼承人即被上訴人呂佳昕繼承其
    所遺權利及義務。伊以起訴狀繕本之送達作為終止借名登記
    契約之意思表示，借名關係終止後，類推適用民法第541條
    第2項或民法第179條規定，求為擇一命呂昆穎應將附表一所
    示不動產移轉登記予伊，及命呂佳昕應將附表二所示不動產
    移轉登記予伊（原審駁回上訴人全部請求，上訴人不服，提
    起上訴）。於本院上訴聲明：㈠原判決廢棄。㈡呂昆穎應將附
    表一所示不動產移轉登記於上訴人。㈢呂佳昕應將附表二所
    示不動產移轉登記於上訴人。   
二、被上訴人則以：否認上訴人與呂昆穎、呂韋德分別就如附表
    一、二所示不動產存有借名登記契約，亦否認兩造間有借名
    關係存在，上訴人應負舉證責任。上訴人於原審所提之旅行
    支票、銀行支票、外匯水單、匯款申請書、信函等件及證人
    簡素卿、劉石領之證言，僅能證明上訴人有透過匯款、支票
    等方式交付張素靜如支票、匯款單所示款項，無法證明該等
    款項之給付原因係為購買或興建不動產，更無從證明有借名
    登記契約關係存在。上訴人要求伊等辦理所有權移轉登記自
    無理由等語，資為抗辯。於本院答辯聲明：上訴駁回。
三、兩造不爭執事項（見本院卷第167至170頁、191至195頁兩造
    所提民事爭點整理狀，本院卷第199至200頁準備程序筆錄，
    並依判決格式增刪修改文句）：
　㈠建物部分：
　　⒈系爭000建號：
　　　64年3月31日第一次所有權登記（所有權人：呂世昌）；
      呂世昌於75年10月21日因「買賣」移轉予盧簡阿撰；盧簡
      阿撰於76年2月9日因「贈與」移轉各2分之1予呂韋德、呂
      昆穎。呂韋德之應有部分於102年3月12日（102年9月30日
      登記）由呂佳昕繼承。
　　⒉系爭000建號：
　　　64年3月31日第一次所有權登記（所有權人：呂韋德）。
      於102年3月12日（102年9月30日登記）由呂佳昕繼承。
　　⒊系爭000建號（原○○鎮○○段0000建號）：
　　　64年3月31日第一次所有權登記（所有權人：呂景賢）；
      呂景賢於69年8月1日因「贈與」移轉予呂昆穎。
　㈡土地部分：
　　⒈系爭000地號沿革：
　　　張素靜於76年6月3日以「買賣」為原因取得；80年6月4日
      由張素靜因「贈與」移轉各2分之1予呂韋德、呂昆穎；呂
      韋德之應有部分於102年3月12日（102年9月30日登記）由
      呂佳昕繼承。
　　⒉系爭000地號沿革：
　　　呂世昌於63年5月9日以「買賣」為原因取得；75年10月21
      日由呂世昌因「買賣」移轉予盧簡阿撰；76年2月9日由盧
      簡阿撰因「贈與」移轉各2分之1予呂韋德、呂昆穎；呂韋
      德之應有部分於102年3月12日（102年9月30日登記）由呂
      佳昕繼承。
　　⒊系爭000、000-0地號（重測前○○段000地號）沿革：
　　　張連進於78年1月11日因「買賣」移轉予呂韋德；102年3
      月12日（102年9月30日登記）由呂佳昕繼承。
四、兩造爭執事項：
　㈠上訴人主張之借名登記關係，是否存在？是否已合法終止？
　㈡上訴人依借名登記契約終止後類推適用民法第541條第2項或
    民法第179條規定，擇一請求呂昆穎應將附表一所示不動產
    之所有權移轉登記予上訴人、呂佳昕應將附表二所示不動產
    之所有權移轉登記予上訴人，有無理由？
五、得心證之理由：
　㈠上訴人主張之借名登記關係無從認定為真正：
　  ⒈按當事人主張有利於己之事實，就其事實有舉證之責任，
      民事訴訟法第277條前段定有明文。是民事訴訟如係由原
      告主張權利者，應先由原告負舉證之責，若原告先不能舉
      證，以證實自己主張之事實為真實，則被告就其抗辯事實
      即令不能舉證，或其所舉證據尚有疵累，亦應駁回原告之
      請求。次按所謂借名登記關係，乃當事人約定，一方（借
      名者）經他方（出名者）同意，而就屬於一方現在或將來
      之財產，以他方之名義，登記為所有人或其他權利人之關
      係，仍由自己管理、使用、處分，是出名人與借名者間應
      有借名登記之意思表示合致，始能成立借名登記關係。又
      不動產登記當事人名義之原因，原屬多端，主張借名登記
      者，應就該借名登記關係之事實負舉證責任（最高法院11
      1年度台上字第1273號、111年度台上字第1087號判決意旨
      參照）。是當事人之一方主張兩造間有借名登記契約存在
      時，須就雙方間有「意思表示互相一致」，以及屬於一方
      之財產以他方名義登記為所有人之事實，負舉證之責任。
      本件上訴人主張其自60年間起，陸續匯款予張素靜，委託
      張素靜購買或興建不動產，由張素靜代理呂昆穎及呂韋德
      而與上訴人成立借名登記契約關係，以各該不動產登記於
      呂昆穎及呂韋德名下日期為借名登記契約關係成立日期，
      呂佳昕並繼承呂韋德前述契約權利義務等情，經被上訴人
      否認借名關係存在，關於上訴人主張就附表一、二所示不
      動產均係其出資，及就前述不動產有借名登記之意思表示
      合致之事實，均應由上訴人自負舉證責任。
　  ⒉綜觀上訴人於原審及本審之舉證，不足以認定上訴人主張
      之借名登記契約關係存在：
　　①查上訴人於原審提出旅行支票購買合約、銀行支票、臺灣
      銀行外匯水單、國寶銀行匯款申請書、信函等件為證（見
      原審卷一第271至271-1、274至275頁、第278至280頁、第
      276頁、第281頁、第272頁），惟前述文書僅能顯示上訴
      人曾透過匯款、支票等方式對張素靜支付匯款單或支票所
      示款項，惟無從憑此查知交付款項予張素靜之原因為何，
      上訴人自述係將款項交與張素靜供購買或興建附表一、二
      所示不動產，且於附表所載各登記日期即為借名登記契約
      關係成立日期云云，然而，上述臺灣銀行外匯水單日期為
      81年6月12日、國寶銀行匯款申請書日期為86年(西元1997
      年)9月9日（見原審卷一第276、281頁），顯然均在附表
      所載各筆登記日期（介於64年至80年間）之後，與上訴人
      所述時序顯然不符，自無從憑此認定附表一、二之不動產
      所有權係由上訴人出資而取得所有權。
　　②系爭000至000建號建物（即門牌號碼宜蘭縣○○鎮○○路00000
      號0樓至0樓），係坐落系爭000地號土地之同棟3層樓建物
      ，以呂世昌、呂韋德、呂景賢為共同起造人（63年間承接
      他人蓋至2樓樓板興建中建物而變更為起造人），於64年1
      月10日建築完成，於64年3月31日辦理第一次所有權登記
      等情，有宜蘭縣羅東地政事務所於109年8月6日函送之前
      述建物使用執照影本、建物登記簿謄本等資料在卷可稽（
      見原審卷一第73至179頁），而呂世昌與張素靜係夫妻，2
      人育有6子，呂景賢、呂韋德、呂昆穎分係長子、三子、
      六子，有上訴人陳報之張素靜繼承系統表可參（見原審卷
      一第367頁）。上訴人於原審提出退休教師簡素卿為證人
      ，經簡素卿到庭證稱：伊於90至92年在中興國小與呂韋德
      是同事，於聊天時聽呂韋德提及他住的○○路房屋是舅舅的
      房子供他棲身。呂韋德沒有說該屋是何人購買，也沒有說
      是舅舅所有、或○○路房地如何取得，伊不知道呂韋德有幾
      個舅舅或他所稱舅舅姓名為何等語（見原審卷一第355至3
      56頁），可見證人簡素卿僅係聊天時聽聞片段話語，並不
      知悉、更未聽聞呂韋德之住家○○路房屋究係由何人出資興
      建等詳情，自無從憑此認定上訴人主張出資興建或購買附
      表所示不動產而有借名登記關係等情可採。上訴人於原審
      另提出證人劉石領到庭證稱：伊於70至86年間在羅東聖母
      醫院復健部工作，78年左右結識張素靜。張素靜說她的家
      庭幸好有弟弟張連生幫忙，伊問幫忙什麼，她說提供生活
      費、小孩教育、另也買了房子借她們居住，且說等她弟弟
      年紀大了回鄉開診所時要還給他。談話當時只有伊與張素
      靜在場。張連生有在聖母醫院作志工，因伊與張連生談得
      來，所以比較熟等語（見原審卷一第358至361頁）。惟觀
      諸證人劉石領與張素靜間僅係單純從事復健治療之醫院員
      工與患者關係，相處時間短暫且不頻繁，更無私交情誼可
      言，則張素靜如何會輕易向劉石領透露個人產權隱私，已
      屬有疑，遑論劉石領就所謂購買房屋細節，諸如怎樣買、
      何時買、如何登記等事項均證稱未聽聞等語（見原審卷一
      第360頁），顯然亦無從憑證人劉石領前揭模糊證言，而
      認定上訴人陳稱其就附表一、二所示不動產具真實所有權
      及所述借名登記關係等情可採。
　　③上訴人復主張其有4個公文袋，袋內裝有系爭各筆不動產之
      買賣契約、所有權狀及其給與張素靜現金之紀錄，但於10
      8年間卻遭呂昆穎竊取前述公文袋，堂弟張永富曾親見公
      文袋，且108年間，呂佳昕與其母黃怡珍曾因有意返還土
      地，而至代書事務所與伊面談欲辦理移轉登記，當時張永
      富亦在場等情，故提出張永富到庭作證。惟證人張永富到
      庭證稱：伊不知道公文袋、沒看過公文袋。伊曾與上訴人
      一同至代書事務所，當天上訴人要賣自己名下純精路的房
      子，順便在談（呂佳昕）監護權的事情，他們要把監護權
      撤回去，黃怡珍沒有提到登記在呂佳昕名下不動產如何處
      理。伊不知道上訴人所稱出錢買不動產借名登記之事等語
      （見本院卷第309至311頁），顯然無從佐證上訴人前揭主
      張為真。上訴人雖陳稱係因其曾對張永富以盜墓為由提告
      刑事案件，張永富為求報復而作不實證言等情，惟上訴人
      自述關於存放在公文袋內之文件詳情時，對於其內究竟係
      所有權狀之正本或影本，所述顯有矛盾不一（見本院卷第
      203至204頁），其主張及陳述是否可採已足令人懷疑，且
      其提出證人張永富所欲證明者均屬間接事實，顯然無從憑
      該等較屬枝微末節之間接事實，即認定上訴人主張附表一
      、二所示不動產均係其出資及有借名登記關係存在。
　　④上訴人另提出其所寫或他人手寫之書信及信封、黃怡珍於1
      08年5月31日出具之委託監護同意書等文件（見本院卷第2
      16至302頁），惟前揭內容多為上訴人自書或與本件訴訟
      無關之訴外人(月華)所為，細閱其內容亦與本件借名登記
      關係存否無關，更無從據此查知附表一、二所示不動產係
      上訴人出資，且有於何時、何地與何人成立借名關係意思
      表示合致等情事。是以，上訴人之舉證顯有不足，其所提
      上開各項事證，均無從佐證其就各筆不動產係如何出資而
      取得真實之所有權，並以其所稱「張素靜代理呂昆穎、呂
      韋德，與上訴人成立借名登記契約」之方式成立其所稱之
      借名關係。上訴人之主張自無可採。
　　⒊另依上訴人之入出境紀錄觀之，其於69年出境後，係直至1
      03年1月間方有入境紀錄，有內政部移民署110年4月8日移
      署資字第1100039679號函所附入出境資料可參（見原審卷
      二第11至24頁）。上訴人既於69至103年間長達數十年均
      未入境，亦未能提出自行繳納不動產稅捐之收據正本等文
      件，更無從認定其就附表一、二所示不動產有符合「雖以
      他方（呂昆穎、呂韋德）名義登記為所有人，仍由自己（
      上訴人）管理、使用、處分」之情事。上訴人主張借名登
      記關係存在云云，自無從採憑，則其主張借名登記關係業
      經終止，被上訴人應回復登記云云，即無所憑。
　㈡上訴人以類推適用民法第541條第2項或民法第179條規定，請
    求被上訴人為移轉登記，均無理由：
　　上訴人所提證據既無從認定上訴人出資而就附表一、二所示
    不動產取得真實所有權，且無從認定其與呂昆穎就附表一所
    示不動產、與呂韋德就附表二所示不動產，具有其所稱借名
    登記契約之合意存在，是上訴人主張其為附表一、二所示不
    動產之所有權人（借名人）一節，既不可採，則其主張借名
    登記關係業已終止，以類推適用民法第541條第2項或民法第
    179條規定為其請求依據，而請求呂昆穎應將附表一所示不
    動產辦理移轉登記、呂佳昕應將附表二所示不動產辦理移轉
    登記，均為無理由，無從准許。
六、綜上所述，上訴人主張就附表一、二所示不動產有借名登記
    契約之法律關係，舉證顯有不足，無從採認為真，則上訴人
    主張其已終止借名登記契約，以類推適用民法第541條第2項
    或民法第179條規定，請求被上訴人呂昆穎應將附表一所示
    不動產移轉登記與上訴人、被上訴人呂佳昕應將附表二所示
    不動產移轉登記予上訴人，均為無理由，應予駁回。原審為
    上訴人敗訴之判決，核無不合。上訴意旨指摘原判決不當，
    求予廢棄改判，為無理由，其上訴應予駁回。　　　
七、本件事證已臻明確，兩造其餘攻擊或防禦方法及所用證據，
    經本院斟酌後，認為均不足以影響本判決結果，爰不予逐一
    論列。上訴人曾具狀聲請傳訊證人盧盛鴻、黃怡珍及聲請對
    呂佳昕行當事人訊問程序，惟於訴訟進行中均表示捨棄傳訊
    （見本院卷第179頁、第337、339頁），本院亦認無調查之
    必要，均附此敘明。
八、據上論結，本件上訴為無理由，依民事訴訟法第449條第1項
    、第78條，判決如主文。
中　　華　　民　　國　　111 　年　　8 　　月　　17　　日
                  民事第十九庭  
                        審判長法  官  魏麗娟
                              法  官  郭佳瑛
                              法  官  張婷妮
　　　　　　　　　　　　　　　　　　　　　　　　　　　　
附表一（即原判決附表一，上訴人主張與呂昆穎有借名關係）：
編號 種類 地號或建號 應有部分 登記日期 備註 地政資料卷證出處  1 土地 宜蘭縣○○鎮○○段000地號 2分之1 80年6月4日 張素靜以贈與為原因將左列土地所有權應有部分移轉登記予呂昆穎。 原審卷一第221-222頁  2 土地 宜蘭縣○○鎮○○段000地號 2分之1 76年2月9日 盧簡阿撰（即張連生之舅媽）以贈與為原因，將左列土地所有權應有部分移轉登記予呂昆穎。 此土地為下列編號3、4所示建物之坐落基地。 原審卷一第224-225頁  3 建物 宜蘭縣○○鎮○○段000○號（門牌：宜蘭縣○○鎮○○路00000號0樓） 2分之1 76年2月9日 盧簡阿撰以贈與為原因，將左列建物所有權應有部分移轉登記予呂昆穎。 原審卷一第75-79、103-121、123-141、143-159、161-179頁  4 建物 宜蘭縣○○鎮○○段000○號（門牌：宜蘭縣○○鎮○○路00000號0樓） 全部 69年8月1日 呂景賢(即呂昆穎之長兄)以贈與為原因，將左列建物所有權移轉登記予呂昆穎。 原審卷一第101、111、103-121、123-141、143-159、161-179頁 

附表二（即原判決附表二，上訴人主張與呂韋德有借名關係）：
編號 種類 地號或建號 應有部分 登記日期 備註 地政資料卷頁出處  1 土地 宜蘭縣○○鄉○○段000地號 全部 78年1月11日 張連進（即張連生之胞弟）以買賣為原因，將左列土地所有權移轉登記予呂韋德。 重測前地號為：宜蘭縣○○鄉○○段000地號 原審卷一第238、241-242頁  2 土地 宜蘭縣○○鄉○○段00000地號 全部 78年1月11日 於84年6月20日自編號1土地逕為分割登記。 原審卷一第218頁  3 土地 宜蘭縣○○鎮○○段000地號 2分之1 80年6月4日 張素靜以贈與為原因，將左列土地所有權應有部分移轉登記予呂韋德。 原審卷一第221-222頁  4 土地 宜蘭縣○○鎮○○段000地號 2分之1 76年2月9日 盧簡阿撰以贈與為原因，將左列土地所有權應有部分移轉登記予呂韋德。 此筆土地為下列編號4、5所示建物之坐落基地。 原審卷一第224-225頁  5 建物 宜蘭縣○○鎮○○段000○號（門牌：宜蘭縣○○鎮○○路00000號0樓） 2分之1 76年2月9日 盧簡阿撰以贈與為原因，將左列建物所有權應有部分移轉登記予呂韋德。 原審卷一第75-79、111、103-121、123-141、143-159、161-179頁  6 建物 宜蘭縣○○鎮○○段000○號（門牌：宜蘭縣○○鎮○○路00000號0樓） 全部 64年3月31日 此筆建物所有權第一次登記為呂韋德所有。 原審卷一第85、111、103-121、123-141、143-159、161-179頁 
正本係照原本作成。
如不服本判決，應於收受送達後20日內向本院提出上訴書狀，其
未表明上訴理由者，應於提出上訴後20日內向本院補提理由書狀
（均須按他造當事人之人數附繕本）上訴時應提出委任律師或具
有律師資格之人之委任狀；委任有律師資格者，另應附具律師資
格證書及釋明委任人與受任人有民事訴訟法第466條之1第1項但
書或第2項所定關係之釋明文書影本。如委任律師提起上訴者，
應一併繳納上訴審裁判費。
中　　華　　民　　國　　111 　年　　8 　　月　　17　　日

　　　　　　　　　　　　　    書記官  張英彥